臺灣高等法院臺南分院刑事裁定
111年度毒抗字第364號
抗  告  人
即  被  告  林明隆




上列抗告人因強制戒治案件，不服臺灣臺南地方法院中華民國11
1年4月22日裁定（111年度毒聲字第362號）提起抗告，本院裁定
如下：
    主  文
抗告駁回。
    理  由
一、本件抗告意旨略以：抗告人即被告林明隆(以下稱被告)因毒
    品危害防制條例案件移送觀察、勒戒後，被裁定戒治處分，
    然最高法院大法庭109年度台上大字3826號裁定變更適用觀
    察、勒戒處遇之對象標準及頻率，為此法務部與衛生福利部
    及專家學者業已研議修正「有無繼續施用毒品傾向評估之標
    準」就評分項目、前科紀錄有所調整，並於民國000年0月00
    日生效，該標準將司法前科紀錄列入強制處分評分項目，被
    告縱使曾獲司法判決，皆已接受適當裁定處分及服刑，抵其
    所犯過錯，再執為判斷被告是否應受強制戒治，牴觸不溯及
    既往精神。且每個人想法有別，個性不同，環境不一，難以
    「有無繼續施用毒品傾向評估之標準」一概而論，由醫學觀
    點被告乃屬戒癮治療之病人，而非精神病患，非得長期限制
    自由，否則難以治癒，於情於理並依罪疑唯輕、有疑唯利原
    則，請求撤銷原裁定。
二、原裁定意旨略謂：被告因施用第一、二級(原裁定誤載為第
    一級)毒品，經原審法院以110年度毒聲字第1134號裁定令入
    法務部矯正署臺南看守所附設勒戒處所執行觀察、勒戒確定
    後，被告於執行觀察、勒戒期間，經評估有繼續施用毒品傾
    向足認被告受觀察、勒戒後，有繼續施用毒品傾向。從而，
    本件聲請於法有據，應予准許，而依毒品危害防制條例第20
    條第2項後段規定，裁定被告強制戒治。
三、按觀察、勒戒後，檢察官或少年法院（地方法院少年法庭）
    依據勒戒處所之陳報，認受觀察、勒戒人無繼續施用毒品傾
    向者，應即釋放，並為不起訴之處分或不付審理之裁定；認
    受觀察、勒戒人有繼續施用毒品傾向者，檢察官應聲請法院
    裁定或由少年法院（地方法院少年法庭）裁定令入戒治處所
    強制戒治，其期間為6個月以上，至無繼續強制戒治之必要
    為止，但最長不得逾1年，毒品危害防制條例第20條第2項定
    有明文。次按勒戒處所應注意觀察受觀察、勒戒人在所情形
    ，經醫師研判其有或無繼續施用毒品傾向後，至遲應於觀察
    、勒戒期滿之15日前，陳報該管檢察官或少年法院（庭），
    觀察勒戒處分執行條例第8條第1項亦定有明文。依據上開規
    定，受觀察、勒戒人有無繼續施用毒品之傾向，係由醫師研
    判。而關於有無繼續施用毒品傾向之評估標準，法務部已於
    110年3月26日以法矯字第11006001760號函修正頒布「有無
    繼續施用毒品傾向評估標準紀錄表」、「有無繼續施用毒品
    傾向評估標準評分說明手冊」，上開評分說明手冊載明判定
    之原則：「受觀察勒戒人入所後，經過2週時間的觀察、勒
    戒，由處所及醫療人員依據其各項紀錄、資料及觀察勒戒期
    間之行為表現，加以評分。在勒戒人入所4-6週後，可再做
    一次評估以做必要之評分修正。每一大項皆有靜態因子與動
    態因子。先以靜態因子分數評分，靜態因子分數總分在60分
    （含）以上為『有繼續施用毒品傾向』；60分以下，與動態因
    子分數相加，如果總分在60分（含）以上，為『有繼續施用
    毒品傾向』」，又評估標準紀錄表及說明手冊中「前科紀錄
    與行為表現」之第1題及第3題之計分方式修正如下(餘無修
    正)：㈠第1項「毒品犯罪相關司法紀錄」：計分方式修正為
    每筆(次)5分，總分上限為10分；㈡第3項「其他犯罪相關紀
    錄」：計分方式修正為每筆(次)2分，總分上限為10分。是
    被告有無「繼續施用毒品傾向」，係依具體個案之臨床實務
    及相關事證等情綜合判定，有其相當之專業依據及標準，且
    涉及專門醫學，另衡酌強制戒治的目的，是為協助施用毒品
    者戒斷毒品的心癮及身癮，所為的一種保安處分類型，該評
    估標準是適用於每一位受觀察、勒戒處分之人，具一致性、
    普遍性、客觀性，並加以綜合判斷的結果，倘其評估由形式
    上觀察，無擅斷或濫權等明顯不當的情事，法院自應予以尊
    重。　　
四、經查：
㈠、被告前因施用第一、二級毒品，經原審法院以110年度毒聲字
    第1134號裁定令入勒戒處所觀察、勒戒，被告於觀察、勒戒
    期滿前，再經法務部矯正署臺南看守所附設勒戒處所醫療人
    員依法務部矯正署110年3月26日修正後之評估標準評估被告
    有無繼續施用毒品之傾向，被告得分狀況為：　　
１、前科紀錄與行為表現部分合計27分：⑴毒品犯罪相關司法紀錄
    共13筆，每筆5分，已逾計分上限，僅以上限10分計算；⑵首
    次毒品犯罪年齡為21-30歲，計5分；⑶其他犯罪相關紀錄有6
    筆，每筆2分，已逾計分上限，僅以上限10分計算；⑷入所時
    尿液毒品檢驗無毒品反應，計0分；⑸所內行為表現，持續於
    所內抽菸計2分。
２、臨床評估部分合計為36分：⑴有海洛因、安非他命濫用，計10
    分；⑵有合法物質濫用，種類：菸，每種2分，計2分；⑶使用
    方式有注射使用，計10分；⑷使用年數為超過1年，計10分；
    ⑸無精神疾病共病計0分；⑹臨床綜合評估（含病識感、動機
    、態度、就醫意願），評定為中度，計4分。
３、社會穩定度部分合計為5分：⑴工作：有全職工作，計0分；⑵
    家庭：無家人藥物濫用，計0分；⑶入所後無家人訪視，計5
    分；⑷出所後與家人同住，計0分。
㈡、故醫療人員依法務部矯正署新修正之有無繼續施用毒品傾向
    各項評估標準為上述評估後，被告之靜態因子得分57分，動
    態因子得分11分，總分合計68分，已逾60分，綜合判斷有繼
    續施用毒品傾向一情，有法務部矯正署臺南看守所111年4月
    20日南所衛字第11100045690號函及所附「有無繼續施用毒
    品傾向證明書」、「有無繼續施用毒品傾向評估標準紀錄表
    」附卷可稽，堪認被告經觀察、勒戒後，確實仍有繼續施用
    毒品之傾向。而毒品危害防制條例規定強制戒治之目的，係
    因施用毒品成癮者，其心癮甚難戒除斷絕，致再犯率偏高，
    故有持續收容於戒治處所施以強制戒治之必要，是該條例第
    20條第2項，係屬強制規定，只需觀察、勒戒後，經評定受
    觀察、勒戒人有繼續施用毒品傾向者，檢察官即應聲請法院
    裁定令入戒治處所施以強制戒治。被告既有施用第一、二級
    毒品之事實，並由原審法院以110年度毒聲字第1134號裁定
    送勒戒處所執行觀察、勒戒後，復經法務部矯正署臺南看守
    所附設勒戒處所依被告之臨床實務及具體事證，專業評估判
    定被告為「有繼續施用毒品傾向」，尚未戒除毒癮，則為降
    低其再次施用毒品之危險性，自有依法施以強制戒治之必要
    。
五、被告固以前科紀錄及「有無繼續施用毒品傾向評估標準紀錄
    表」之評估項目，有一罪二罰及不足以適當評估其有無繼續
    施用毒品傾向之虞，指摘原裁定依上開法務部矯正署臺南看
    守所提供之評估資料，認定其有繼續施用毒品之傾向，命其
    強制戒治不當。惟觀諸法務部所訂之標準，已將各項判斷基
    準客觀化、標準化及量化，去除人為偏頗不公因素之干擾，
    且於110年3月26日為因應毒品危害防制條例修正後將施用毒
    品之人盡量視為病患，著重給予矯治，而修正前科紀錄之評
    分佔比。再衡諸受觀察、勒戒者之毒品犯罪、首次毒品犯罪
    年齡或其他犯罪相關前科紀錄，客觀上反應出受觀察、勒戒
    者沾染毒品之種類、時間、毒癮程度、行為態樣、外在影響
    環境、可能誘發其他犯罪等情狀，自足以作為評估受觀察、
    勒戒者是否有繼續施用毒品傾向之標準，被告於到案執行觀
    察、勒戒時因其尿液中無毒品反應、無精神疾病共病、有全
    職工作、家人無濫用藥物情形、出所後可與家人同住，認其
    精神、工作情況良好、家庭功能正常，且有穩定之經濟基礎
    及有效之家庭支援，就此有利被告之事項亦一併採為評估項
    目，且均未予計分，顯見對被告有無繼續施用毒品傾向之評
    估係全面性就有利或不利被告事項一併予以注意，而非單純
    僅採擇不利被告項目評估計分，然被告依其他評估項目之得
    分，仍達60分以上而被評定為有繼續施用毒品之傾向，當難
    因此遽認評估人員之評估有所偏頗或違失。更何況毒品施用
    者因具有病患性犯人特質，對其施以觀察、勒戒或強制戒治
    之保安處分，旨在於幫助施用毒品者戒除毒癮，處分之性質
    非為懲戒行為人，而係為消滅其再次施用毒品之危險性，採
    以觀察、勒戒方式戒除其身癮，及以強制戒治方式戒除其心
    癮之措施，上開評估紀錄表之各項評估標準，均有其本質考
    量及合理之關聯性，評估人員依此標準所評估之結果並無流
    於恣意之虞，評估項目亦已盡量具體化及量化，並委請具相
    關專業知識經驗人士，在被告執行觀察、勒戒期間依本職學
    識評估之前科紀錄與行為表現、臨床評估、社會穩定度等項
    所為之綜合判斷，具有科學驗證所得之結論，自得憑以判斷
    有無繼續施用毒品傾向之證明，則法務部矯正署臺南看守所
    綜合評分者依個案臨床實務及具體事證，判定為「有繼續施
    用毒品傾向」，依諸前揭說明，尚無不合，且由形式上觀察
    ，並無擅斷或濫權等明顯不當之情事，法院即宜予尊重其行
    政職權之行使及專業之判斷。被告抗告意旨空言指摘評估結
    果及原裁定不當，尚非可採。
六、綜上所述，原審法院依憑勒戒處所按被告之臨床實務及具體
    事證綜合評分及判定被告「有繼續施用毒品傾向」，認定檢
    察官之聲請為正當，裁定被告應入戒治處所施以強制戒治，
    其期間為6個月以上，至無繼續強制戒治之必要為止，但最
    長不得逾1年，並無不合，被告執前詞提起抗告，經核均無
    理由，應予駁回。
七、依刑事訴訟法第412條，裁定如主文。　　　　　　　　　
中　　華　　民　　國　　111 　年　　5 　　月　　9 　　日
                  刑事第六庭    審判長法　官  張瑛宗
                                      法　官  林逸梅
                                      法　官  李秋瑩
以上正本證明與原本無異。
不得再抗告。
　　　　　　　　　　　　　　　　　　　書記官  劉紀君
中　　華　　民　　國　　111 　年　　5 　　月　　9 　　日